【裁判字號】    88,上訴,1637
【裁判日期】    890628
【裁判案由】    偽造有價證券
【裁判全文】
臺灣高等法院臺中分院刑事判決                  八十八年度上訴字第一六三七號
    上  訴  人  丁○○
    即  被  告
    選任辯護人  陳建良
右上訴人因偽造有價證券案件，不服台灣彰化地方法院八十七年度訴字第七一八號中
華民國八十八年五月十四日第一審判決（起訴案號：台灣彰化地方法院檢察署八十七
年度偵字第七一八號），提起上訴，本院判決如左：
    主      文
原判決撤銷。
丁○○意圖供行使之用，而偽造有價證券，處有期徒刑年。偽造之支票壹紙及丙○○印章壹顆均沒收。
    事      實
一、丁○○曾違反麻醉藥品管理條例案件，於民國八十五年十月三十日經本院判處有
    期徒刑五月確定（於八十六年九月十一日易科罰金執行完畢），詎仍不知悔改，
    竟於八十五年九月間某日，在彰化縣彰化市○○里○○街六巷九號住處，竊取其
    胞丙○○所有，付款人彰化市第十信用合作社、帳號２８７７－５甲存帳戶、票
    號ＡＡ0000000號之空白支票一紙（所犯親屬間竊盜，未據告訴）。迨於
    同年十二月間，因亟需款項，遂基於意圖供行使之用及不法所有之犯意，在彰化
    縣某地，囑由不知情之他人偽刻丙○○之印章一枚（未扣案），蓋於上開支票之
    發票人欄上，再指示不知情之不詳姓名者於前揭支票上偽填發票日為八十六年二
    月十五日、金額十二萬六千元，同時於支票背面偽造「楊將凱」之背書後，再以
    上開偽造之丙○○印章蓋於發票人欄及金額欄上，即持至彰化市某處電動玩具店
    內，交付予不知情之戊○○，詐稱欲調借八萬元現款，戊○○不知有詐，因現款
    不夠，只借予二萬六千元，足以生損害於戊○○、楊將凱。戊○○嗣將支票背書
    後轉讓予乙○○，乙○○日後再背書轉讓予張才能，張才能將該支票交付予其弟
    張才元，委其前往提示代領，經銀行發現發票人印鑑不符，告知丙○○後，由丙○○申報票據遺失，經警循線查獲。
二、案經臺灣彰化地方法院檢察署檢察官自動檢舉起訴。
    理      由
一、訊據被告丁○○，矢口否認有何偽造丙○○名義支票及楊將凱名義背書之犯行，
    辯稱：上開支票係伊交給戊○○的，交付時為空白支票。戊○○說要向銀行照會
    。之後伊有向戊○○要回該支票，但戊○○一直沒還云云。
二、經查：
    １、發票人丙○○、付款人彰化市第十信用合作社、面額新台幣十二萬六千元、
        八十六年二月十五日期、票號ＡＡ0000000 號之支票，其發票人簽章欄上及
        金額欄上之丙○○印文，經與丙○○所提出支票存款印鑑卡影本（附於八十
        六年度偵字第四○五八號偵查卷宗第四十二頁）比較，顯不一致，足證上開
        支票確係被偽造。
    ２、證人戊○○證稱：「陳新（進）發向我借二萬六千元，開給我的。我向乙○○買衣服，拿給乙○○時票就是這樣子。阿發向我借錢拿給我，他原拿空白
        支票給我，沒蓋章，沒日期，沒金額，在我店裡，他說他欠錢急著要用，我
        要求他，他原要借八萬元，我口袋僅剩二萬六千至二萬七千元間，我要求他
        ，他就回去找他姊姊，後來時就是拿這張票。」（見第四○五八號偵查卷宗
        第四十五頁）證人己○○亦證稱：「他拿了一、二次丙○○的支票，是一、
        二萬元要我幫他換錢，因為他常借東西而且還會把電動玩具弄壞，所以我不
        願意，這張會記得，是因這張數目大，是十幾萬元，他叫我向老闆借錢，我
        本來不願意，還說叫我尾數兌換給他，票寄放在我這裡，後來戊○○正好進
        來，戊○○他常都幫忙客人兌現，或是拿東西跟他換錢他都同意，這張票他
        是否有收我就不清楚了，但是當時丁○○拿這張票要向戊○○兌現。」（見
        第六二一號偵查卷宗第二十頁）足證上開支票係被告持向戊○○調現，且交
        付戊○○時，已填具發票日、金額、發票人、及楊將凱之背書。
   ３、 丁○○雖辯稱：票是戊○○在其皮包內發現的，就自行取走云云。惟查，被
        告於偵查中供稱：「戊○○向我借錢我沒錢，他看我皮包內有支票，就說要
        拿去照會，我有告知不可拿走，他問是拿的或偷的，我告知他是我姊姊的支
        票，有告訴他我姊名字，他說要照會，我有寫我姊姊名字給他」（見第五十
        四號偵查卷宗第三十二頁）於原審調查供稱：「他（戊○○）跟我姊不認識
        ，當時他找我皮包，支票當時沒蓋章，我說支票是我姊丙○○的，我有寫給
        他看我姊姊名字，後來才拿去，我跟戊○○之間沒有關係，他有問我此張票
        是否芭樂票，他打電話至十信去照會，支票沒拿給我。」（見原審卷宗第八
        十八頁）於本院調查時，則稱：「之前我欠他（戊○○）錢，他發現我皮包
        內有該空白支票，就拿走。他問我支票是誰的，我說是我姊姊丙○○的，我
        也有寫給他看，他說要照會」（見本院卷宗第二十三頁）被告先後所述不一
        ，或謂戊○○欲向其借錢，而取走該支票；或謂伊與戊○○沒關係，係伊將
        伊姊姊名字寫給戊○○看，戊○○才取走該支票；或謂因伊欠戊○○錢，戊○○因而取走該支票，其所辯顯有瑕疵，不得為其有利之證據。
    ４、證人丙○○、戊○○均一致證稱：彼此不認識（第四０五八號偵查卷宗第七
        頁、第四十四頁）；且被告亦一再供稱：係伊將伊姊丙○○之名字寫給戊○○。是戊○○本不認識丙○○，如非被告之告知，無從得知丙○○之姓名。
        而上開支票，如真為戊○○自被告皮包內自行取走，被告理當即時取回，如
        不能即時取回，亦當拒絕透露其姊之姓名，以避免被不當使用。被告竟不此
        為，更進而書寫其姊姓名予戊○○過目，顯然違背常情。
    ５、證人即被告之姊丙○○於偵查中證稱：「在登報作廢後我問過他一次，他（
        被告）說不是他拿，我看字跡不是他的。」（見第四０五八號偵查卷第七十
        七頁）又稱：「後來丁○○稱，在我房間偷的」（見一審卷宗第七十一頁）
        ，足證被告先則對其姊謊稱該支票不是伊偷的，嗣不得已乃承認係其偷走。
        如上開開支票非被告所偽造，而係戊○○取走擅自偽造的，則被告應即告知
        其姊謀求解決之方法，應無須等至該支票因被提示遭退票，而經有關機關開
        始偵查後，查知該支票係戊○○向其取得，無法隱瞞時，才承認係其所竊取
        。
    ６、上開支票背面有戊○○之背書，有該支票影本可憑，如該支票係戊○○所偽
        造，則戊○○應不可能又於上開支票上背書後，持交乙○○，而留下把柄。
        是依常情觀之，上開支票顯非戊○○所偽造，而係被告所偽造無疑。雖被告
        聲請就上開支票送請鑑定筆跡誰屬，惟因該支票原本並未扣案，無從送鑑，
        併此敘明。
    ７、證人乙○○雖證稱：戊○○拿該支票稱賣茶葉，要調現金等語（見原審卷第
        一四三頁），與戊○○所證稱：上開支票係拿給李超波要調現，因沒現金，
        就拿衣服回來賣（見第四０五八號偵查卷宗第四十六頁）之情不同。但上開
        情節，係被告將支票持交戊○○後之事，無解於被告犯罪之成立。
    ８、證人馬瑞銘於原審雖證稱：「被告有託我追回支票，在上個月找戊○○，說
        票不是被告寫的，是丁○○他姊姊之票，金額我不知」並證稱對於上開支票
        沒看過，沒印象（見原審卷宗第九四頁反面）是證人馬瑞銘對於上開支票所
        為之陳述均係聽聞被告之陳述，且係受被告之託向戊○○索回上開支票，並
        不為被告未偽造上開支票之依據。
    是綜上各情觀之，被告否認上開支票之金額、發票日、丙○○之印章、印文、楊
    將凱名義之背書，係其偽造，與事實不符，不足採信。被告右揭委託不知情之人
    填寫發票日、金額及楊將凱之背書，並委託不知情之人盜刻丙○○之印章，盜蓋
    於發票人欄及金額欄上，偽造丙○○名義之上開支票，嗣持交戊○○調現之犯罪
    事實，事證已臻明確，可以認定。
三、被告意圖供行使之用及不法所有之意圖，委託不知情之人於上開支票上填寫發票
    、金額、及楊將凱之背書；並委由不知情之人偽造丙○○名義之印章，蓋用於上
    開支票之金額欄及發票人欄上，持交戊○○詐調現款，足以生損害於楊將凱、戊○○，所為核犯刑法第二百零一條第一項之圖供行使之用而偽造有價證券罪、刑
    法第二百十六條、第二百十條之行使偽造私文書罪、刑法第三百三十九條第一項
    之詐欺罪。偽造印章、印文之行為，為偽造有價證券之行為之階段行為，不另論
    罪；行使偽造有價券之行為，為偽造之行為所吸收，亦不另論罪。被告持上開偽
    造之支票向人詐調現款，另犯有詐欺罪。偽造楊將凱署押之行為，為偽造背書私
    文書之行為所吸收；偽造私文書之行為為行使偽造私文書行為所吸收，不另論罪
    。偽造有價證券行為、行使偽造私文書行為罪與詐欺罪間，有方法結果之牽連關
    係，應從較重之偽造有價證券罪處斷。被告利用不知情之人遂行犯罪，為間接正
    犯。原審依刑法第二百零一條第一項、第四十七條、第二百零五條，罰金罰鍰提
    高標準條例第一條前段，予以論科，固非無據。惟查，１、本件犯罪時間，係於
    八十五年底。而被告所犯之違反麻醉藥品管理條例之罪，經判處之有期徒刑五月
    ，係於八十六年九月一日執行完畢，在本件犯罪之後，本件之犯罪並不成立累犯
    ，原審認被告本件犯罪，應成立累犯，顯有誤會。２、原審判決就楊將凱背書，
    於事實欄未予認定係偽造，亦有未當。３、被告係利用不知情之人遂行犯罪，為
    間接正犯，原審予理由欄未予說明，亦嫌理由不備。上訴人上訴意旨否認犯罪，
    雖無理由，惟原審判決既有上開瑕疪，自應由本院予以撤銷，自為判決。被告係
    偽造其姊之支票，其姊丙○○並未表示追訴之意思；且所偽造之支票，金額不大
    ，尚不能造成社會經濟重大傷害，所犯情節尚屬輕微。爰審酌被告犯罪之動機、
    目的、手段、所生之危害及犯罪後之態度等一切情狀，量處如主文所示之刑，資
    以懲儆。扣案之偽造支票一紙，尚無證據證明已滅失，應依刑法第二百零五條規
    定宣告沒收之；偽造之丙○○印章一枚，雖未扣案，亦無從證明已滅失，應依刑
    法第二百十九條規定沒收。偽造之楊將凱背書及丙○○印文，亦因支票之沒收而
    包括在內，不另為沒收之諭知。
據上論斷，應依刑事訴訟法第三百六十九條第一項前段、第三百六十四條、第二百九
十九條第一項前段，刑法第二百零一條第一項、第二百十六條、第二百十條、第三百
三十九條第一項、第五十五條、第二百零五條、第二百十九條，罰金罰鍰提高標準條
例第一條前段，判決如主文。
本案經檢察官甲○○到庭執行職務。
中      華      民      國    八十八    年      六      月    二十八    日
                                  臺灣高等法院臺中分院刑事第九庭
                                        審判長法  官  胡  森  田
                                              法  官  康  應  龍
      法  官  趙  春  碧
右正本證明與原本無異。
如不服本判決應於收受送達後十日內向本院提出上訴書狀，其未述上訴之理由者並
得於提起上訴後十日內向本院補提理由書（均須按他造當事人之人數附繕本）。
                                         審判長法官
                                              書記官  廖  來  信
中      華      民      國    八十九     年     六     月    二十九   日
                                                                      Ｃ


司法院資訊處製作；財團法人民間司法改革基金會備份。
